【裁判字號】    98,易,1294
【裁判日期】    981225
【裁判案由】    詐欺
【裁判全文】
臺灣高雄地方法院刑事判決              98年度易字第1294號
公  訴  人  臺灣高雄地方法院檢察署檢察官
被      告  丙○○
上列被告因詐欺案件，經檢察官提起公訴（98年度偵字第 25062
號），本院判決如下：
    主  文
丙○○幫助犯詐欺取財罪，處有期徒刑肆月，如易科罰金，以新
臺幣壹仟元折算壹日。
    事  實
一、丙○○明知國內社會上層出不窮之詐騙集團或不法份子為掩
    飾其不法行徑，隱匿其不法所得，避免執法人員之追究及處
    罰，常蒐購並使用他人帳戶進行存、提款與轉帳等行為，在
    客觀上可以預見一般取得他人帳戶使用之行徑，常與行財產
    犯罪所需有密切關聯，竟以縱有人持其存款帳戶作為詐騙之
    犯罪工具，亦不違其本意之幫助詐欺取財犯意，於民國98年
    5 月23日下午4 時許，在高雄市○○路與五福路口，將不知
    情之丁○○所申辦之第一商業銀行五甲分行（下稱第一銀行
    ）帳號00000000000 號帳戶之存摺、提款卡、密碼，交付予
    真實姓名年籍不詳、綽號「阿嘉」之成年男子及其所屬之詐
    欺集團成員使用。嗣上開詐欺集團成員取得上開銀行帳戶後
    ，共同意圖為自己不法之所有，推由上開詐欺集團中某成員
    於98年5 月23日某時許撥打電話給甲○○，自稱奇摩拍賣網
    站之賣家，佯稱甲○○在奇摩拍賣網站之付款錯誤顯示為分
    期付款，並表示要請臺灣企銀與其聯絡，隨即再由上開詐欺
    集團中某女性成員撥打電話給甲○○，自稱「李主任」，佯
    稱要甲○○到提款機操作辦理取消分期付款方式，並要甲○○將其帳戶內之款項全部提領出來後，再利用存款機存入其
    所指示之帳戶內，以保障其存款不會遭他人提領等語，致甲○○陷於錯誤，而於附表所示之時間，依該自稱「李主任」
    之女子指示，陸續將如附表所示之金額存入至丁○○所有之
    上開帳戶，共計存入新臺幣（下同）145,000 元，並隨即遭
    提領一空。嗣甲○○察覺有異，而報警循線查獲，始知受騙
    。
二、案經甲○○訴由乙○○政府警察局移送臺灣高雄地方法院檢
    察署檢察官偵查起訴。
    理  由
壹、程序部分（證據能力之審查）：
    按被告以外之人於審判外之陳述，雖不符刑事訴訟法第 159
    條之1 至第159 條之4 之規定，而經當事人於審判程序同意
    作為證據，法院審酌該言詞陳述或書面陳述作成時之情況，
    認為適當者，亦得為證據；當事人、代理人或辯護人於法院
    調查證據時，知有第159 第1 項不得為證據之情形，而未於
    言詞辯論終結前聲明異議者，視為有前項之同意，刑事訴訟
    法第159 條之5 定有明文。本件所援引之以下各項證據（詳
    後述），固有部分屬傳聞證據，然公訴人、被告於本院調查
    證據時，均知有前開第159 第1 項不得為證據之情形，被告
    表示同意作為證據使用（見本院審易卷第13頁），且於言詞
    辯論終結前，均未聲明異議，本院審酌該等證據作成時之狀
    況，並無違法取證之情事，且無不宜作為證據之情形，依前
    開說明，爰認均有證據能力，合先敘明。
貳、實體部分：
一、訊據被告丙○○固然承認有交付其所有上開第一銀行帳戶予
    不詳男子「阿嘉」之事實，惟矢口否認有何幫助詐欺之犯行
    ，辯稱：我在98年5 月21日早上看到自由時報刊登應徵司機
    廣告，依照廣告所留電話與對方聯絡，對方告知我要準備 1
    本信用良好的存款簿給他，所以我就轉向丁○○借用上開第
    一銀行帳戶，丁○○將其所申辦上開第一銀行帳戶之存摺、
    提款卡、印章交給我，並告訴我密碼，之後我在98年5 月23
    日下午4 點許在中山路、五福路交叉路口，將上開存摺影本
    、提款卡交給對方，並告知密碼，我沒有拿到任何利益，工
    作內容是在晚上5 點到早上2 點之間，公司會有模特兒到各
    大酒店，我要載送，當時對方告訴我星期六就可以去上班，
    但之後就一直沒有消息，我發現奇怪有到銀行凍結帳戶，但
    銀行通知警察，警察請我到分局說明云云。經查：
  (一)被告丙○○於上揭時、地，向不知情之丁○○借用上開第一
    銀行帳戶之存摺、印章、提款卡及密碼，並將存摺影本、提
    款卡及密碼交與真實姓名、年籍不詳之成年男子「阿嘉」等
    情，業據被告於警詢、偵查及本院審理時均坦認在卷（見偵
    卷第7 至9 、34、35頁，本院，本院易字卷第30至32頁），
    核與證人丁○○於警詢時供述將其所有上開第一銀行帳戶之
    存摺、印章、提款卡及密碼借予被告使用等語相符（見偵卷
    第12、13頁）。而被害人甲○○於98年5 月23日某時許，接
    獲該詐欺集團之不詳成員自稱奇摩拍賣網站之賣家，來電佯
    稱甲○○在奇摩拍賣網站之付款錯誤顯示為分期付款，並表
    示要請臺灣企銀與其聯絡，隨即再由該詐欺集團中某女性成
    員撥打電話給甲○○，自稱「李主任」，佯稱要甲○○到提
    款機操作辦理取消分期付款方式，並要甲○○將其帳戶內之
    款項全部提領出來後，再利用存款機存入其所指示之帳戶內
    ，以保障其存款不會遭他人提領等語，致甲○○陷於錯誤，
    而於附表所示之時間，陸續將如附表所示之金額存入丁○○
    所有之上開第一銀行開帳戶，共計145,000 元等情，亦據證
    人即被害人甲○○於警詢時指訴其遭詐騙之過程明確（見偵
    卷第21、22頁），並有第一銀行存款明細分類帳1 紙、第一
    銀行ATM 交易明細表7 紙、高雄市政府警察局苓雅分局三多
    路派出所受理詐騙帳戶通報警示簡便格式表、受理刑事案件
    報案三聯單及內政部警政署反詐騙案件紀錄表各1 份在卷可
    稽（見偵卷第20、24至28頁），且為被告所不爭執（見本院
    易字卷第27、28頁），是被告所交付之丁○○之上開第一銀
    行帳戶確實經詐騙集團使用，致被害人甲○○遭詐騙，而受
    有如附表所示之損害等事實，應堪以認定。
  (二)按金融帳戶為個人之理財工具，且一般人至金融機構申請開
    立帳戶，其目的不外於利用該等帳戶作存、提款、轉帳等財
    產之金錢支配處分，金融帳戶之存摺、提款卡及密碼事關個
    人財產權益保障，其專有性及私密性甚高，除非本人或與本
    人親密關係者，難認有何理由可自由流通使用該存摺及提款
    卡，一般人均有妥為保管及防止他人任意使用之認識，且該
    等專有物品如落入不明人士手中，而未加以闡明正常用途，
    極易被利用為與財產有關之犯罪工具，此為一般人依通常生
    活認知所易於體察之常識，故一般民眾對於金融機構發給之
    存摺、提款卡、密碼等資料，無不妥為保存，慎防遺失或遭
    盜用，損及個人財產權益，並遭濫用為財產犯罪之工具。本
    件被告丙○○雖以上開情詞置辯，惟衡諸社會現況，應徵工
    作之時，求職公司通常僅要求應徵者交付履歷表及提供相關
    工作經驗證明等文件，縱因匯入薪資而有提供金融帳戶之必
    要，亦係於確定僱用後方要求應徵者提供銀行帳戶號碼即可
    ，尚無提供存簿、提款卡及密碼之必要，更無可能於確認是
    否僱用之前，即要求應徵者先行提供提款卡或告知密碼，此
    乃眾所周知之社會一般常識。又被告之學歷為大學畢業（見
    偵卷第7 頁），且於警詢、偵查中及本院審理時就相關問題
    均能清楚回答，顯係具有一般正常智識之人，對於上開事理
    當不能諉為不知，而其於本案發生前係從事營造業工作，並
    已經工作7 、8 年（見偵卷第7 頁，本院易字卷第26頁），
    足認被告並非毫無社會經驗之人，然被告此次應徵工作，該
    綽號「阿嘉」之不詳男子竟要求被告提供帳戶之存摺、提款
    卡及密碼，實與一般常理不符。另經本院質諸被告對於其所
    稱之應徵工作過程（見本院易字卷第25至27、30至32頁），
    發現被告完全不知其所應徵工作之公司名稱、公司地點及工
    作地點，此與一般求職者求職時當會仔細注意所應徵工作之
    公司名稱、公司地點及工作地點等常情亦相違背，益徵被告
    所辯不可採信。是依上開說明，被告所辯情詞，顯係臨訟卸
    責之詞，不足採信。
  (三)再者，近來詐騙案件層出不窮，詐騙集團多利用人頭帳戶做
    為出入帳戶，屢經報章雜誌及新聞媒體披露，政府亦一再宣
    導提醒注意，切勿聽信電話指示至自動櫃員機操作轉帳，應
    徵工作時切勿交付金融帳戶存摺、提款卡及密碼等個人專屬
    資料，促請社會大眾注意，衡諸目前社會以電視、報紙甚至
    網路等管道流通資訊之普及程度，被告丙○○既已完成大學
    教育，具一般智識程度，對此當知之甚詳，其對上開為大眾
    傳播媒體廣泛宣導、防止詐騙之生活常識，更無諉作不知之
    理。又被告所稱之公司要求應徵者提供私人金融帳戶之提款
    卡及密碼供其使用，與一般應徵情形明顯有異，已如上述，
    況且司機接送小姐至酒店上班，向酒店收取之款項本屬公司
    所有，該公司竟不要求員工立即繳還公司或直接匯入公司帳
    戶，反而要求員工存入私人帳戶後，再自員工私人帳戶內提
    領，徒增一再至金融機關存取款項之麻煩及客戶款項遭員工
    私吞之風險，要與一般金融帳戶使用常情有違，再參以被告
    於本院審理時亦供承：（法官問：為何公司的人收錢之後，
    若是覺得錢太多，為何不存入自己的帳戶，要用你的帳戶，
    公司的人不怕你跑掉？）當時為了找工作所以疏忽了。我星
    期六沒有接到電話，我還在懷疑是否受騙等語（見本院易字
    卷第26、32頁），足徵被告心中明知上開情形顯屬異常，並
    懷疑是否受騙，是其對於該帳戶恐遭他人任意使用，甚至作
    為實施詐欺取財之犯行應可有所預見，竟為獲取工作機會不
    顧後果，猶將上開第一銀行帳戶之存摺影本、提款卡及密碼
    交與不相識之人即「阿嘉」，容任犯罪發生而不違背其本意
    ，其主觀上具有幫助詐欺之不確定故意甚明。
  (四)綜上所述，被告上開辯解，顯屬事後卸責之詞，殊無可採。
    從而，本件事證明確，被告犯行堪以認定，應依法論科。
二、按刑法上之幫助犯，係指以幫助之意思，對於正犯之犯罪行
    為予以助力，而未參與實施犯罪之行為者而言，最高法院19
    年上字第1984號、49年台上字第77號判例意旨可資參照，亦
    即行為人如未參與實施犯罪構成要件之行為，且係出於幫助
    之意思提供助力，即屬幫助犯，而非共同正犯。查本件被告
    丙○○提供其友人即不知情之丁○○所有之上開第一銀行帳
    戶存摺、提款卡及密碼予綽號「阿嘉」之不詳男子使用，使
    「阿嘉」所屬詐騙集團作為實施詐欺取財之犯罪工具，其單
    純提供帳戶供人使用之行為，並不等同於向被害人施加詐術
    之行為，且亦無證據證明被告有參與詐欺取財犯行之構成要
    件行為，是被告提供帳戶供人使用之行為，係對於該詐欺集
    團遂行詐欺取財犯行，資以助力。是核被告所為，係犯刑法
    第30條第1 項前段、第339 條第1 項之幫助詐欺取財罪。被
    告並未實際參與詐欺犯行，為幫助犯，所犯情節較正犯輕微
    ，爰依刑法第30條第2 項規定，減輕其刑。爰審酌被告提供
    帳戶供不法之詐騙集團使用，致被害人甲○○受有145,000
    元之損害，助長詐騙集團財產犯罪之風氣，使詐財事件層出
    不窮發生，造成社會互信受損，擾亂金融交易往來秩序，影
    響層面廣泛，更使執法人員難以追查該詐騙集團，增加被害
    人求償之困難，實屬不該，且犯後未能坦承犯行，亦未與被
    害人甲○○達成和解，惟念及被告並無前科，有臺灣高等法
    院被告前案紀錄表1 份可參，素行良好，並衡酌其犯罪動機
    、目的、智識程度及被害人所受損害等一切情狀，量處如主
    文所示之刑，並考量其為大學畢業，家庭經濟狀況小康等情
    （見偵卷第7 頁），諭知如主文所示易科罰金之折算標準，
    以示懲儆。
據上論斷，應依刑事訴訟法第299 條第1 項前段，刑法第30條第
1 項前段、第2 項、第339 條第1 項、第41條第1 項前段，刑法
施行法第1 條之1 第1 項、第2 項前段，判決如主文。
本案經檢察官戊○○到庭執行職務。
中    華    民    國    98    年    12    月    25    日
                      刑事第五庭審判長法  官 廖建瑜
                                      法  官 林裕凱
                                      法  官 陳盈吉
以上正本證明與原本無異。
如不服本判決，應於判決送達後10日內，向本院提出上訴狀。
中    華    民    國    98    年    12    月    25    日
                                      書記官  陳展榮
附表：
┌──┬──────┬─────┐
│編號│  匯款時間  │ 匯款金額 │
│    │  （民國）  │（新台幣）│
├──┼──────┼─────┤
│ 1  │98年5 月23日│  94,000元│
│    │17時21分    │          │
├──┼──────┼─────┤
│ 2  │98年5 月23日│   2,000元│
│    │17時25分    │          │
├──┼──────┼─────┤
│ 3  │98年5 月23日│   1,000元│
│    │17時27分    │          │
├──┼──────┼─────┤
│ 4  │98年5 月23日│   1,000元│
│    │17時31分    │          │
├──┼──────┼─────┤
│ 5  │98年5 月23日│   2,000元│
│    │17時36分    │          │
├──┼──────┼─────┤
│ 6  │98年5 月24日│  44,000元│
│    │01時04分    │          │
├──┼──────┼─────┤
│ 7  │98年5 月24日│   1,000元│
│    │01時09分    │          │
├──┼──────┴─────┤
│總計│新臺幣145,000 元        │
└──┴────────────┘
附錄本判決論罪科刑法條：
中華民國刑法第339條
意圖為自己或第三人不法之所有，以詐術使人將本人或第三人之
物交付者，處 5 年以下有期徒刑、拘役或科或併科 1 千元以下
罰金。
以前項方法得財產上不法之利益或使第三人得之者，亦同。
前二項之未遂犯罰之。


司法院資訊處製作；財團法人民間司法改革基金會備份。
